Inventaris van de persoonlijke papieren afkomstig van Hugo van Poelgeest (1879-1954)
Nationaal Archief, Den Haag
Collectie 280 Persoonlijk Archief Hugo van Poelgeest
Poelgeest, van suppl.
1879-1971
C25103
0.60 meter; 42 inventarisnummers.
Normale, geschreven, getypte en gedrukte documenten, geen bijzondere handschriften.
Nationaal Archief, Den Haag
Hugo van Poelgeest (1879-1954)
Hugo van Poelgeest voelde zich sterk persoonlijk betrokken bij kwaliteit van de producten waar hij als directeur van de steenfabriek N.V. Ouderzorg verantwoordelijk voor was. Als dierenbeschermer stond hij aan de basis van de nieuwe wet op de dierenbescherming, die lang na zijn overlijden in 1961 het licht zag. Het archief bevat de persoonlijke papieren van Van Poelgeest, en geven als zodanig achtergrondinformatie betreffende de persoon Hugo van Poelgeest.
Archiefvorming
Geschiedenis van de archiefvormer
De zakelijke kant droeg bij Hugo van Poelgeest als directeur van de steenfabriek N.V. Ouderzorg een sterk persoonlijk stempel, doordat hij zich niet alleen beijverde voor een hoge productie van deugdelijke industriestenen, maar zich vooral moeite gaf een uitstekend product op de markt te brengen. Door de productie van handvormstenen, geglazuurde handvormstenen en een gehele scala van steenbakkersproducten is de werkzaamheid van de fabriek Ouderzorg nauw verbonden met de uitvoering van tal van pretentieuze restauratiewerken en bouwkundige scheppingen in de eerste helft van deze eeuw. Als dierenbeschermer wist hij de inzet van zijn humanitaire persoonlijkheid te verenigen met al de praktische vaardigheden en maatschappelijke inzichten, die in zijn stuurmanskunst verdisconteerd waren. Ook op dit terrein heeft hij sterk bepalend gewerkt en vanaf het begin van deze eeuw een ontwikkeling helpen bevorderen, die b.v. lang na zijn overlijden in 1961 resulteerde in een nieuwe wet op de dierenbescherming.
Geschiedenis van het archiefbeheer
De onderhavige inventaris der persoonlijke papieren van Hugo van Poelgeest vormt een aanvulling op die van de zakelijke archieven en de dierenbeschermingsarchieven uit het archieffonds van Hugo van Poelgeest, welke resp. in 1966 en 1970 het licht zagen.Deze papieren hebben, voor zover zij niet hemzelf betreffen en van persoonlijke aard zijn of betrekking hebben op zijn overleden echtgenote, mevr. J.C. van Poelgeest-Brand, of zijn tweede echtgenote, mevr. V.R. van Poelgeest-Spatkowa (deze laatste als directrice van de beleggingsmaatschappij, waarin de N.V. Ouderzorg is blijven voortbestaan), wel raakpunten met dierenbeschermingsaangelegenheden, steenfabricage of kleiwarenindustrie, echter niet in die zin dat het stukken zijn, die in functie ontvangen of opgemaakt. Als zodanig geven deze papieren dus meer achtergrondinformatie betreffende de persoon Hugo van Poelgeest, wat bij de raadpleging van de andere collecties van het archieffonds van nut kan zijn. Deze stukken zijn in 1972 door mevrouw V.R. van Poelgeest-Spatkowa aan het Algemeen Rijksarchief in bewaring gegeven. Bij haar overlijden (27 dec. 1976) zijn de archivalia in eigendom aan het Rijk overgegaan.
De verwerving van het archief
Het archief is door schenking verworven.
2.21
Aanwijzingen voor de gebruiker
Openbaarheidsbeperkingen
Volledig openbaar.
Materiële beperkingen
Aanvraaginstructie
Openbare archiefstukken kunnen online worden aangevraagd en gereserveerd. U kunt dit ook via de terminals in de studiezaal van het Nationaal Archief doen. Om te kunnen reserveren dient u de volgende stappen te volgen:
U maakt een profiel aan op www.gahetna.nl, en logt vervolgens in
Via de archiefinventaris (alleen de beschrijvingen met rode nummers) selecteert u het gewenste archiefstuk door op de knop 'Reserveren' te klikken
In het volgende scherm geeft u aan op welke dag u het archiefstuk wilt inzien
Indien u zich bevindt in de studiezaal en een tafelnummer heeft ontvangen kunt u dit nummer vermelden. Als u geen tafelnummer heeft kunt u tafelnummer 777 laten staan
Vervolgens bevestigt u uw reservering door deze te versturen.
Verwant materiaal
Beschikbaarheid van kopieën
Verwante archieven
Voor de persoon Hugo van Poelgeest raadplege men overigens inv.nr. 689 van de Inventaris van Dierenbeschermingsarchieven uit het archieffonds.
Beschrijving van de series en archiefbestanddelen
- Ingekomen stukken bij H.v.P. persoonlijk met enkele minuten van verzonden stukken ten dele betrekking hebbend op dierenbeschermingsaangelegenheden, 1904-1954.; 1A; 14 mappen, genummerd: II-XII en XV-XVII.
- Ingekomen stukken bij H.v.P. persoonlijk met enkele minuten van verzonden stukken ten dele betrekking hebbend op dierenbeschermingsaangelegenheden, 1904-1954.; 1B; 14 mappen, genummerd: II-XII en XV-XVII.
- Stukken betreffende dierenbeschermingsactiviteiten van H.v.P., 1942-1954.; 2; 2 mappen, genummerd XIV en XIX, en 1 omslag.
- Stukken betreffende de huldiging van H.v.P., artikelen van zijn hand, stukken ontvangen naar aanleiding van zijn overlijden en gegevens betreffende zijn leven en werken, na zijn overlijden op schrift gesteld door zijn vrouw, 1953-1954.; 3; 1 map, genummerd XX.
- Cahier met op schrift gestelde jeugdherinneringen door Jacoba van Poelgeest, weduwe van ds. J.A. ten Bokkel Huinink, met brief van Hugo van Poelgeest aan zijn zuster, waarin aanvullingen vermeld worden, 1948.; 4; 1 katern en 1 stuk
- Geschreven geloofsbelijdenis door Hugo van Poelgeest ter gelegenheid van zijn opname als lidmaat in de Doopsgezinde gemeente te Deventer door ds. S. Lulofs, 1897.; 5; 1 stuk
- Cahier met verslagen van onderzoekjes op scheikunde- en natuurkundepraktica, z.d. (c. 1900).; 6; 3 deeltjes
- Cahier met in korte verhandelingen uitgewerkte eigen ervaringen betreffende stooktechniek, c. 1899-1902.; 7; 1 deel
- Cahier met uittreksels en aantekeningen betreffende grondsoorten en klei, z.d. (c. 1900); 8; 1 deel
- Cahiers met uitgewerkte dictaten en excerpten uit studieboeken betreffende de bouwkunde, waterbouwkunde, kennis van bouwstoffen en glazuren, z.d. (c. 1900).; 9; 4 deeltjes en 1 katern
- Leerboek en gedrukte verhandeling m.b.t. bouwkunde en het bakken van stenen, 1823, 1825.; 10; 2 deeltjes
- Cahier met uittreksels van artikelen over verschillende technische onderwerpen, grotendeels geëxcerpeerd uit "De Ingenieur", 1901-1903.; 11; 1 deel
- Programma van de Polytechnische school te Delft voor het jaar, 1899-1900.; 12; 1 deel
- Catalogus van de boeken van H.v.P., opgemaakt 1900 met latere aanvullingen., 13; 1 katern.
- Cahier met militaire aantekeningen van H.v.P., 1901.; 14; 1 deel.
- Uittreksel van de werk-, gedrag- en absentielijsten van H.v.P. als leerling van diverse klassen van "school A", 1887-1892.; 15; 5 katernen in 1 pak.
- Brief van Hugo van Poelgeest aan zijn letere zwager J.A. ten Bokkel Huinink, theologisch candidaat, over bet boek van dr. T. Cannegieter: De taak en de methode der wijsbegeerte van de godsdienst", 1900. 1900; 16; 1 stuk.
- Brieven ingekomen bij H.V.P. afkomstig van zijn vader, 1898-1913.; 17; 1 pak.
- Brief ontvangen van zijn vader, 1927.; 18; 1 stuk.
- Stukken betreffende de militaire loopbaan van H.v.P., 1899, 1901-1902, 1907-1908.; 19; 1 omslag.
- Minuten van verzonden brieven, afkomstig uit copieboeken, 1898-1908.; 20; 5 omslagen.
- Stukken ingekomen bij H.v.P. als voorzitter van de Harmonievereniging Leiderdorp-Zoeterwoude, 1906-1908.; 21; 1 omslag.
- Foto's van W.H. van Zanten jr., de aan H.v.P. voorafgaande directeur van de N.V. Ouderzorg, e.,a., alsmede. foto van de fabriek "Canton", z.d.; 22; 1 omslag.
- Correspondentie met de steenfabrikant Van Hasselt, betreffende een onderzoek naar te veilen steenfabrieken te Breukelen en Boxmeer, 1903.; 23; 1 omslag.
- Brieven ontvangen van K. Wesseling, voormalig functionaris van de fabriek "Canton", (in het duits)., 1907-1908; 24; 1 omslag.
- Stukken betreffende de kiesvereniging "Gemeentebelang" te Leiderdorp, 1918-1919.; 25; 1 omslag.
- Minuten van een artikel over socialisatie met geleidebrief en een brief aan Herman Kloppers over een boek van Rudolf Steiner over het sociale vraagstuk, 1920.; 26; 1 omslag
- Stukken betreffende de bemoeienissen van Hugo van Poelgeest met de zaak Vrijman, 1928.; 27; 1 omslag
- Minuten van brieven met beschouwingen over de baksteenindustrie i.v.m. de woningnood, met artikel in "De Ingenieur" over "De prijzen voor metselsteen en de woningnood", 1918.; 28; 1 omslag
- Copie van een brief aan H.v.P. van zijn zwager drs. A.H. Brand, d.d. 13 november 1939.; 29; 1 stuk
- Stukken betreffende de benoeming tot erelid van de N.V.B.D. van mevr. J.C. van Poelgeest-Brand, 1939.; 30; 1 stuk
- Copieboek van Hugo van Poelgeest, 1917-1923.; 31; 1 deel
- Stukken m.b.t. het overlijden van mevr. J.C. van Poelgeest-Brand, 1939-1940.; 32; 1 omslag
- Toegezonden nummer van "Nationaal Herstel" met artikel van Hugo van Poelgeest over de staatsbemoeiing in de bedrijven onder de regering van H.M. de koningin Wilhelmina, met geleidebrief, 1938.; 33; 1 omslag
- Brief betreffende de mogelijke nadelen voor de landbouw t.g.v. door de baksteenindustrie veroorzaakte ontgronding, 1947.; 34; 1 stuk
- Stukken betreffende de,benoeming van H.v.P. tot ridder in de orde van Oranje-Nassau, 1939.; 35; 1 omslag
- Brieven van F.B.B. Verlaan, de latere voorzitter van de N.V. B.D., aan mevr. V.R. van Poelgeest-Spatkowa, 1957-1958.; 36; 1 omslag
- Stukken betreffende moeilijkheden gerezen tussen C. Sweris directeur van de N.V. Steen- en kleiwarenfabriek Ouderzorg-De Ridder en de directrice van de N.V. Ouderzorg, mevr. V.R. Poelgeest-Spatkowa, 1955.; 37; 1 omslag
- Rede van prof. dr. E.L. Noach t.g.v. de uitreiking van de Hugo van Poelgeest-prijs op maandag 17 mei 1971., 38; 1 stuk
- Stukken betreffende het beheer van de N.V. Ouderzorg, alsmede de controverse van H.v.P. met de kring Zuid-Holland Noord voor de Behartiging Samenwerking Bouwbedrijf van de vakgroep Bouwaardeindustrie, met retroacta en bijlagen, 1915-1942.; 39; 6 omslagen
  Deze stukken kunnen wellicht gevoegd worden bij de verschillende nummers van de inventaris ."De zakelijke archieven van Hugo van Poelgeest".
- Correspondentie van H.v.P. met F.L. Wurfbain en F.A. Dudok van Heel, commissarissen van de N.V. Ouderzorg, ten dele betreffende de door deze beiden en het z.g. Janssensfonds aan hem verstrekte hypothecaire geldlening van f.50.000,-, Met retroactum 1915., 1928-1929, 1933, 1939-1946.; 40; 1 pak
- Correspondentie van H.v.P. en van E. Viervant Tukker, directeur van de steenfabriek "Canton", met E.P. de Monchy, 1941-1942.; 41; 1 omslag